臺灣板橋地方法院刑事判決　　　　　　　　　　　　　九十一年度易字第四一九號
　　公　訴　人　臺灣板橋地方法院檢察署檢察官
　　被　　　告　甲○○
右列被告因詐欺案件，經提起公訴（八十九年度偵字第一九二六Ｏ號），爰判決如左
：
    主  文
甲○○無罪。
    理  由
一、公訴意旨略以：被告甲○○係址設台北縣三重市○○路○段一一九號一樓「隆穩
    電訊科技有限公司」（下稱隆穩公司）之負責人，明知並無給付廣告費用之意思
    ，仍基於詐欺得利之概括犯意，於民國（下同）八十七年五、六月間，連續委由
    玉品企業有限公司（下稱玉品公司），代為刊登「時時通電訊有限公司（下稱時
    時通公司）」對外招募員工及特約經銷商之報紙廣告，致玉品公司陷於錯誤，代
    為刊登報紙廣告，前後詐得免於支出廣告費用之利益，共計新台幣（下同）二十
    一萬零九百元，嗣雖交付以「隆穩公司」「甲○○」為發票人，以富邦商業銀行
    三重分行（以下簡稱富邦銀行）為付款人，帳號000000000號，票號Ｅ
    Ｇ0000000號，面額七萬一千四百元之支票，及以「訊達商行」「張正華
    」為發票人，以富邦銀行為付款人，帳號000000000號，票號ＥＧ00
    00000號，面額十三萬九千五百元之支票各一紙，用以支付廣告費用，然上
    開支票二紙，屆期提示，均遭退票，甲○○亦行蹤不明，至此，玉品公司方知受
    騙，因認被告涉犯刑法第三百三十九條第二項之詐欺得利罪嫌。
二、按刑法第三百三十九條第二項詐欺得利罪之成立，以意圖為自己或第三人不法所
    有，施用詐術得財產上不法之利益或使第三人得之者為要件，故須具備：(一)行為
    人有為自己或第三人不法所有之主觀意圖。(二)行為人向被害人施用詐術。(三)被害
    人因其詐術而陷於錯誤，行為人因而得不法之利益等構成要件始足當之，苟欠缺
    其一，即無從成立該罪。又債務人於債之關係成立後，如有債務不履行之情形，
    在一般社會經驗上可能之原因甚多，縱令出於惡意而有遲延給付或不為給付之情
    形，茍無足以證明其債之關係發生時，自始故意藉此從事財產犯罪之積極證據，
    根據刑事訴訟法第一百五十四條之規定，仍不得僅以債信違反之客觀事態，推定
    債務人自始有詐欺之犯意。公訴人起訴被告所憑之依據係：
  (一)告訴代理人吳乃遠、乙○○指訴、報紙廣告影本二紙、支票影本及臺北市票據交
    換所存款不足退票單各二紙。
  (二)隆穩公司係於八十七年四月一日設立，原由張正華擔任負責人，嗣於同年月十六
    日變更負責人為甲○○，並由張正華擔任總經理，同年五月二十日，以甲○○代
    表在富邦商業銀行三重分行開立支票存款帳戶，並於同年五月二十日及六月二日
    ，分別領取票號起號為0000000號及0000000號之支票各二十五紙
    使用，該帳戶於同年八月七日經公告拒絕往來；訊達商行係於八十七年四月二十
    一日設立之獨資組織，以張正華為負責人，於同年五月二十日，在富邦商業銀行
    三重分行開立支票存款帳戶，該帳戶於同年七月三十一日經公告拒絕往來；時時
    通公司係於八十七年五月二十九日由張正華、王進源、施忠成、梁有權及被告等
    人共同訂定章程，於八十七年六月五日設立，以張正華為董事，被告為股東，而
    公司所在地則在台北縣三重市○○路○段一一一號五樓之一，亦即前揭廣告所載
    之地址。
  (三)至被告另雖辯稱：支票存款往來約定書並未送至富邦銀行申請，不知戶名為隆穩
    公司、甲○○之支票，業經銀行核發云云，惟按，至銀行辦理存款帳戶開戶，須
    本人親自到場，並經銀行核對身分後始得辦理，此為眾所周知之事，被告所辯顯
    與常情有悖，亦無足取。
三、告訴人玉品公司代理人乙○○到庭指稱：我不知道是誰委託我們刊登廣告，應該
    是「時時通公司」的負責人，按照我們的慣例，我們都會確定委託刊登廣告的人
    是負責人才會幫他們刊登，我沒有見過被告，當初我們小姐應該有確認，我不確
    定當初承辦的小姐是誰，收款時間可能是八十七年七月份，確實時間不記得，是
    外務員去收的，但不知道是哪一位，他是到時時通公司刊登廣告的地址即自強路
    五段收的（問：提示剪報，時時通公司刊登地址是三重市○○路，並非自強路？
    ）因為不只委託我們刊登這份廣告，還有其他的廣告，是留自強路的地址，但我
    只能找到這一份剪報（問：票是隆穩公司及訊達公司所開的，為何告甲○○？）
    因為來委託刊登廣告的人自稱是隆穩公司的負責人等語（見審理筆錄）。然查：
  (一)時時通公司之負責人係張正華，有經濟部中部辦公室九十年七月十六日經九Ｏ中
    辦三管字第Ｚ○○○○○○○○○Ｏ號函文所檢附之時時通公司設立登記資料在
    偵查卷第六十七頁可稽，是告訴人代理人所指，依玉品公司慣例會確認刊登廣告
    者係該公司負責人始受理乙節若屬實，則委託者應係張正華，而非甲○○，首堪
    認定告訴人指訴甲○○為犯罪行為人，已有矛盾。
  (二)再者：委託刊登廣告後，縱使給付之支票嗣後未能兌現，並不當然成立詐欺得利
    罪，尚須符合刑法詐欺得利罪規範之構成要件，已如前述。告訴人除未能確定委
    託刊登廣告之人究竟是否為被告甲○○外，亦未能指明被告甲○○究以何方式施
    用詐術？告訴人如何陷於錯誤？況依告訴人代理人所指交付支票之時間，係「八
    十七年七月份」，而訊達商行之支票係八十七年七月七日列為拒絕往來戶，隆穩
    公司支票係八十七年八月七日始列為拒絕往來戶，有富邦商業銀行三重分行九十
    年八月十四日富銀三字第Ｏ八七號函在偵查卷第八十五頁可稽，是縱認被告甲○
    ○係於「八十七年五、六月間」委託告訴人刊登廣告，嗣後並交付支票予告訴人
    之行為人，亦無法證明被告於八十七年五、六月間，即有不法所有之意圖，況於
    八十七年七月間，隆穩公司支票亦尚未拒絕往來。是告訴人之指訴，實屬薄弱，
    尚難對被告甲○○為不利之認定。
  (三)末查：告訴人所取得之隆穩公司支票（票號ＥＧ0000000號）係於八十七
    年六月三日所領取，有本院依富邦商業銀行三重分行查詢之九十一年三月七日九
    十一富銀三字第二八號函文所檢附之隆穩公司於八十七年五、六月間領取空白支
    票之書面紀錄在卷可稽，並非八十七年五月二十日申請開戶時第一次領取之支票
    ，又公司領取支票，只認公司大小章，亦有公務電話聯繫紀錄一紙可佐，是縱使
    甲○○於八十七年五月二十日代表隆穩公司申請支票使用，尚無法推論系爭支票
    亦係甲○○於八十七年六月三日所領取而交付予告訴人，附此敘明。
  (四)綜上，公訴人所舉之證據，係屬不能證明被告犯罪，本件應屬民事債務不履行之
    法律問題，縱使：被告甲○○所辯：我沒有委託玉品公司刊登廣告，也沒有交
    付支票給他們，我確實是隆穩公司的負責人，我進入隆穩公司時，公司已成立一
    段時間，當初是張正華找我進入公司，我出資六十萬元，讓我當負責人，其實我
    只是擔任隆穩公司的手機推銷員，我沒有去領過支票，我是有委託股東張正華去
    申請支票，但張正華告訴我並未申請到，我也沒有再問，公司章是由張正華在保
    管，隆穩公司其他的股東我都不認識，時時通公司章程上的印章不是我蓋的，我
    也沒有加入時時通公司，我只認識張正華一個人等語；與證人張正華於偵查中結
    證：時時通公司是甲○○在做，我不知道，我是隆穩公司總經理，我都不在公司
    ，訊達商行的支票也不是我本人用，我知道那個人的面貌，不知道他的姓名，訊
    達商行、隆穩公司是不是真的有營業，我不知道，股東出資額，如何而來我也不
    知道，召員工也不是我的事情，我很少去公司，我沒有委託告訴人刊登廣告，如
    果有廣告，也是公司的小劉負責，我對甲○○不大了解，我們是不同公司，公司
    是阿傑跟小劉在負責，我一個月拿兩三、千元，有時沒有等語之情節互相矛盾，
    難以遽信，被告與張正華分別擔任隆穩公司負責人、訊達商行負責人，又形式
    上均係時時通公司之股東，又隆穩公司、訊達商行之支票，於申請後三、四個月
    內，均成拒絕往來戶，亦屬可疑（詳如附表所示），且甲○○於偵查中初次訊
    問時，原否認支票存款往來約定書係其所親自簽名，嗣經公訴人囑託法務部調查
    局鑑定筆跡，確認與被告之筆跡相符後，被告始承認該約定書係其所親寫，均有
    可疑之處，然既無從證明「甲○○」即係委託玉品公司刊登時時通公司徵才廣告
    之人，亦無從證明其有何「施用詐術，使玉品公司陷於錯誤」之行為，即不能單
    純以被告為發票人之支票退票之事實，推論被告有何詐欺犯行，係屬不能證明被
    告犯罪，應為無罪之諭知。
四、至甲○○指述：我並沒有加入時時通公司，也沒有在時時通公司章程上蓋章乙節
    ，與偵查卷第七十一頁所附之時時通公司章程內容不符，是時時通公司負責人張
    正華或其他股東，是否涉有偽造文書犯嫌，應由公訴人另行偵查。
據上論斷，應依刑事訴訟法第三百零一條第一項，判決如主文。
中      華      民      國    九十一    年      三      月    二十五    日
                                          法  官    蕭  一  弘
右正本證明與原本無異。
如不服本判決，應於判決送達後十日內，向本院提出上訴狀。
                                          書記官    郭  玉  芬
中      華      民      國    九十一    年      三      月    二十六    日
